【裁判字號】    97,訴,875
【裁判日期】    980227
【裁判案由】    請求發還土地
【裁判全文】
高雄高等行政法院裁定
                                       97年度訴字第875號
原      告  甲○○
被      告  財政部國有財產局臺灣中區辦事處
代  表  人  乙○○處長
                          送達.
                          六市.
上列當事人間請求發還土地事件，原告提起行政訴訟，本院裁定
如下：
    主  文
本件移送於台灣雲林地方法院。
    理  由
一、按「行政法院認其無受理訴訟權限者，應依職權以裁定將訴
    訟移送至有受理訴訟權限之管轄法院。數法院有管轄權而原
    告有指定者，移送至指定之法院。」行政訴訟法第12條之2
    第2項定有明文。次按「公法上之爭議，除法律別有規定外
    ，得依本法提起行政訴訟。」為行政訴訟法第2條所明定。
    準此，當事人起訴所爭執之事項，必須為公法上爭議，始得
    依法提起行政訴訟；所謂公法上之爭議，係指人民與行政機
    關間，因公法關係（包括公法上法律關係或公權力措施）所
    生之爭議而言（參見陳計男著行政訴訟法釋論，民國89年1
    月，第149頁）。又「憲法第16條規定人民有訴訟之權，旨
    在確保人民得依法定程序提起訴訟及受公平之審判。至於訴
    訟救濟究應循普通訴訟程序抑或依行政訴訟程序為之，則由
    立法機關依職權衡酌訴訟案件之性質及既有訴訟制度之功能
    等而為設計。我國關於民事訴訟與行政訴訟之審判，依現行
    法律之規定，分由不同性質之法院審理，係採二元訴訟制度
    。除法律別有規定外，關於因私法關係所生之爭執，由普通
    法院審判；因公法關係所生之爭議，則由行政法院審判之。
    」司法院釋字第466號亦著有解釋。基此，關於民事訴訟事
    件，並非公法上之爭議事件，核屬普通法院管轄，行政法院
    對之即無審判權限。
二、本件原告主張略以：依憲法第143條及土地法第10條規定，
    中華民國領域內之土地屬於中華民國全體人民，國家對於土
    地之分配與整理，應扶植自耕農及自行使用土地人為原則，
    依農業發展條例第29條規定，家庭農民可以開墾公有土地，
    又依農業發展條例第18條規定，農民開發農用土地，繼續經
    營滿5年者，無償取得土地所有權，再依土地法第13條規定
    ，湖澤及可通運之水道及岸地，如因水流變遷而自然增加時
    ，其連接地之所有權人，有優先依法取得其所有權或使用受
    益之權。本件雲林縣斗六市○○段674之39地號土地係水流
    變遷改道所增加的新生地，同段674之40地號土地為畸零地
    ，均位於原告鄰近土地連接範圍內，該等土地原告經營30年
    ，依上開農業發展條例第18條、第29條、憲法第143條及民
    法第769條、770條規定，原告應有合法所有權等語，並求為
    判決：被告應歸還雲林縣斗六市○○段674之39、674之40地
    號土地所有權，並退還所繳罰款（應為使用補償金之誤）等
    語。
三、經查，原告因無權占用雲林縣斗六市○○段674之39、674之
    40等地號國有土地作為種植果樹、蔬菜及魚池使用，經被告
    所屬雲林分處以原告無合法使用權源，除停止其占用行為外
    ，並依法計收占用期間之使用補償金（即相當於租金之利益
    ）等情，有被告95年6月2日財產中雲(二)字第0950003267號函
    附本院卷可稽。而原告提起本件行政訴訟，係以所有人地位
    請求被告返還雲林縣斗六市○○段674之39、674之40地號土
    地所有權，及退還其所繳納之相當於租金之土地使用補償金
    ，依原告主張內容觀之，核屬原告與被告間關於所有權等之
    私權爭執，係屬民事訴訟範圍，自應向普通法院訴請裁判，
    非屬本院權限之事件，原告向本院提起本件行政訴訟，難謂
    合法，爰依行政訴訟法第12條之2第2項前段規定，依職權將
    本件訴訟移送於有審判權之台灣雲林地方法院。
四、依行政訴訟法第12條之2第2項前段，裁定如主文。
中    華    民    國    98    年    2     月    27    日
            高雄高等行政法院第二庭
                        審判長法官  江  幸  垠
                              法官  簡  慧  娟
                              法官  戴  見  草
以上正本係照原本作成。
如不服本裁定，應於裁定送達後10日內以書狀敘明理由，經本院
向最高行政法院提出抗告（須按對造人數附具繕本）。
中    華    民    國    98    年    2     月    27    日
                            書記官  李  昱


司法院資訊處製作；財團法人民間司法改革基金會備份。
